臺灣臺南地方法院刑事判決　　　　　　　 100年度易字第28號
公　訴　人　臺灣臺南地方法院檢察署檢察官
被　　　告　沈文順
上列被告因恐嚇取財案件，經檢察官提起公訴（99年度偵字第
1780 號），本院判決如下：
    主  文
沈文順幫助犯恐嚇取財罪，累犯，處有期徒刑捌月；減為有期徒
刑肆月，如易科罰金，以銀元參佰元(即新臺幣玖百元)折算壹日
。
    事  實
一、沈文順曾於民國90年間，因偽造文書案件，經本院判處有期
    徒刑6月確定，於90年10月26日易科罰金執行完畢，猶不知
    悔改，其能預見提供金融機構之帳戶供不明人士使用，易為
    歹徒作為財產犯罪之工具，竟捨此不顧，仍基於幫助他人犯
    詐欺取財及恐嚇取財罪之擇一不確定故意，於94年10月28日
    前某日，在國道一號高速公路仁德交流道附近空軍一號客運
    站，將其所申請開設之上海銀行永康分行帳號0000000000
    0000號之存摺、提款卡及密碼，寄交給嘉義梅山站等候收取
    之恐嚇集團所屬成員之不詳姓名男子，便利他人犯罪後，將
    金錢存入該帳戶而取得犯罪所得。嗣該恐嚇取財集團成員於
    94年10月28日13時30分許，撥打電話向石素英佯稱其子欠債
    不還，要斷其子手腳云云，致石素英陷於錯誤而心生畏懼，
    進而依指示於同日15時10分許，匯款新臺幣50,000元至上開
    沈文順帳戶內，隨即提領，而後石素英發現受騙，報警循線
    查獲上情。
二、案經臺南市警察局(改制前為臺南縣警察局)永康分局報請臺
    灣臺南地方法院檢察署檢察官偵查起訴。
    理  由
一、本判決所引用之證據，檢察官及被告於準備程序，均同意作
    為證據使用，本院審酌前開證據之作成或取得之狀況，並無
    非法或不當取證之情事，且亦無顯不可信之狀況，認均有證
    據能力。
二、訊據被告沈文順對於有將伊申請開設之上海銀行永康分行帳
    號00000000000000號之存摺、提款卡及密碼交付給不詳姓名
    之男子，以及被害人石素英遭恐嚇集團成員以電話佯稱，其
    子欠錢不還，將斷手斷腳之方式恐嚇，於94年10月2日15 時
    10分許轉帳匯款50,000元至沈文順所有之上開上海銀行永康
    分行帳戶內，旋遭人提領等情並不爭執。惟矢口否認涉有幫
    助恐嚇取財犯行，並辯稱：我是看報紙申請貸款，對方要求
    才把那些資料給對方。我第一次辦貸款的時候，也應是把所
    有的東西交給對方，對方之後告訴我貸款已經下來，我們就
    一起去銀行把貸款領出來，再把一成服務費給對方，所以我
    認為這一次也是同樣的情形云云。經查：
  (一)被害人石素英因遭恐嚇集團以電話告知，其子欠錢，若不還
    錢將斷手斷腳，致因心生畏懼，而將50,000元匯款至被告沈
    文順所有之上開上海銀行帳戶內，旋遭人提領等事實，業據
    證人即被害人石素英於警詢時陳述明確（見臺南市警察局永
    康分局刑案偵查卷第6、7頁），復有被害人石素英匯款之中
    國信託商業銀行南高雄分行匯款申請書、被告所有上揭帳戶
    開戶資料各1份及交易明細1紙在卷可參，其所匯入之款項，
    復旋經不詳之人提領取得，致難以追查其流向，是證人所述
    遭人恐嚇取財乙節，自堪採信；並可認定該等恐嚇集團利用
    被告交付之上開帳戶及提款卡（含密碼），向證人遂行恐嚇
    取財犯行，顯為有計畫之實施犯罪。
  (二)被告固以上開情詞置辯，惟查：
    (1)被告辯稱，交付金融帳戶資料、提款卡及密碼，是為辦理
      銀行貸款云云；然而，一般辦理銀行貸款，僅需填寫貸款
      申請書、授信約定書並繳交身分證明文件供核對身分，嗣
      經徵信完成後，再至銀行辦理對保，即可核貸所欲借貸之
      金額，並無需要提供金融機構提款卡及密碼，是以被告辯
      稱為辦理貸款始提供上開資料乙節，即與事實有違。再者
      ，被告僅稱看報紙欲辦貸款50萬元云云，然究竟係向何家
      銀行辦理貸款、貸款利率若干、分幾期清償等有關貸款之
      重要事項，均不清楚，且僅提供金融機構帳戶影本、提款
      卡及密碼，並未有填寫貸款申請書或授信約定書以及在申
      請書上簽名，如此之貸款過程，顯與一般貸款之常情有違
      ，因此難認被告有關為辦理貸款而交付上開資料等辯詞為
      真實。
    (2)又被告辯稱，先前94年間第一次辦理貸款時，也是委請外
      面的代辦公司辦理，他們當初也是把我的存摺、提款卡拿
      去，那一次我有拿到錢，當時我是向台新銀行辦理信用貸
      款，過了之後我在上海銀行領錢，他們再把傭金領走；辦
      理台新銀行貸款是在上海銀行樓上的代辦公司等語。經本
      院依職權向台新國際商業銀行復興分行(下稱台新銀行)調
      閱被告貸款資料，依台新銀行100年7月1日覆函暨所附貸
      款相關資料所示，被告確曾在94年4月27日向台新銀行辦
      理汽車貸款以及信用貸款，足認被告所稱，曾向台新銀行
      辦理貸款乙節，堪信為真實。惟台新銀行上揭覆函另稱，
      依該行留存紀錄並無註明貸款的辦理方式，故無法確認是
      本人親自向銀行申貸或透過代辦公司辦理。是以，被告固
      曾在94年4月間向台新銀行辦理車貸及信用貸款，然依上
      揭台新銀行函覆資料所示，並無法證明該項貸款是透過代
      辦公司辦理；又縱使如被告所辯，該次貸款是透過代辦公
      司辦理，依被告所供該次辦理之流程亦與其所辯此次辦理
      之流程不同，無從為被告有利之認定。蓋依被告所供稱：
      第一次辦理貸款，是向上海銀行樓上的代辦公司辦理，有
      簽訂契約，他們當初有拿存摺及提款卡，提款卡放在他們
      那邊，等錢下來再一起去領錢，並且高雄台新銀行一個專
      門辦理車貸的人當場在代辦公司辦理對保等語；而反觀此
      次被告所辯，向代辦公司辦理貸款時，即依指示將存摺、
      身分證影本、提款卡及密碼等資料，以交付客運車寄送之
      方式寄交給在嘉義梅山站等候領取之不詳姓名之人，且不
      知代辦公司名稱及其真實所在位置，更不用說完全沒有銀
      行承辦人員辦理對保等手續，由被告上述供述可知，被告
      此次交付金融機構帳戶資料及提款卡之情形，顯與其第一
      次向台新銀行辦理貸款之情形不同；另被告在偵訊中亦供
      稱：之前辦理貸款不需要交付存摺、提款卡及密碼(見99
      年度核交字第620號偵卷第16頁)，顯見被告業已知悉此次
      交付提款卡之情形與第一次辦理貸款之情形有別，並無足
      供被告信賴之基礎存在，故被告所稱，因信賴第一次貸款
      之經驗，始交付相關資料、提款卡及密碼等辯詞，並無足
      採信為真實。
    (3)再者，被告辯稱，是因為信用有瑕疵，自己貸不到，才會
      求助民間代辦公司(見99年度核交字第620號偵卷第16頁)
      ；又稱：他們表示我的交易資料不夠，無法貸到1,000,00
      0，所以類似要做資料，他們說那個公司做生意往來的時
      候，可以把薪水轉到我的存摺裡面，所以他們要我把資料
      寄過去等語。然而，依據卷附台新銀行被告上開上海銀行
      帳戶之交易資料所示，被告上開在94年5月4日提領4,000
      元後，即未曾再有交易紀錄，嗣於同年10月18日託收支票
      ，於同年月21日票據交換存入1,118元，隨即在同年月24
      日提領1,206元後，致帳戶餘額僅剩6元(見警卷第11頁所
      附交易明細表)，隨即於28日被害人石素英因遭恐嚇集團
      成員實施恐嚇，心生畏懼而依指示匯款至被告上開上海銀
      行帳戶。由被告數月未使用之帳戶，一經將原存款提領一
      空並交付他人後，隨即有被害人受恐嚇將款項匯入，顯見
      係被告在交付帳戶資料給他人使用之前，為擔心帳戶內之
      存款遭他人領取，故於交付前將帳戶內之存款領取一空，
      即有結清存款之意思後，再交付他人使用；且被告辯稱，
      欲辦理貸款始交付帳戶資料，另被告亦供稱，自己的信用
      不好，他們會幫忙製作交易資料，倘確實為辦理貸款，製
      作不實之存款資料，則被告又豈會在交付帳戶資料之前，
      先將帳戶內存款提領一空呢？被告所辯顯與常情有違。
    (4)末查，就恐嚇取財集團而言，渠等既知利用他人之帳戶掩
      飾犯罪所得，應非愚昧之人，當知如未經帳戶存摺、提款
      卡等物之實際所有人或持有人之同意而使用該帳戶以掩飾
      犯罪所得，該帳戶所有人或持有人知悉後，多會立即報警
      或所有人多會向金融機構辦理掛失止付，如仍以該帳戶作
      為犯罪工具，則渠等向他人詐騙匯款入該帳戶後，極有可
      能因帳戶所有人掛失止付遭凍結而無法提領，或於提領時
      遭銀行人員發覺，增高渠等犯罪遭查獲之可能，甚或遭帳
      戶所有人以申請補發存摺、提款卡或變更提款密碼等方式
      提領帳戶內之款項，而無法得償渠等犯罪之目的；是該等
      犯罪集團若非確信該帳戶所有人或持有人不會報警處理或
      掛失止付，以確定渠等能自由使用該等帳戶提款、轉帳，
      當不至於以該帳戶從事犯罪。被告於94年10月24日將最後
      一筆款項1,206元提領後，將帳戶資料寄交犯罪集團成員
      ，而本件被害人即在10月28日遭恐嚇而匯上揭金額之款項
      至被告上開帳戶並於同日遭恐嚇集團之成員提領完畢，足
      見該詐騙集團成員於向被害人恐嚇取財之時，應有把握上
      開帳戶所有人不致掛失止付，而此等確信，在該帳戶係未
      經被告同意使用之情況下，實無可能發生，惟有被告上開
      帳戶之存摺、提款卡及提款密碼等物，均係被告自願提供
      與該恐嚇取財集團成員用以恐嚇被害人，始能合理解釋本
      案被害人遭恐嚇並匯款後被告上開帳戶內款項遭提領之情
      形；是本件被告確有提供上開帳戶之存摺、提款卡及提款
      密碼等物與恐嚇取財集團使用之客觀事實乙節，應堪認定
      。
  (三)按一般交付帳戶予他人為財產犯罪之人，均會將帳戶內之餘
    款提領至百元以下(因提款機無法提領百元以下之金額) ，
    以避免損失，核與被告上揭交付系爭帳戶前，將該帳戶內之
    餘款領出1,206元，帳戶內僅餘6元之情形相符。如被告確信
    該帳戶不會為他人非法使用，為何要將帳戶內之餘款領出？
    顯見被告亦係害怕遭人提領，為避免損失而將帳戶內之款項
    領出，由此可明顯看出被告於寄送上揭帳戶之前即已有取得
    帳戶之人可能將之使用於不法用途之預見。參以自民國80
    年間開始，社會上利用人頭帳戶遂行詐欺取財以及恐嚇取財
    犯行之情形層出不窮，大眾傳播媒體早已廣泛報導，相關政
    府機關亦多所宣導，而屬國人所共知之事實，且現今社會申
    請存款帳戶並無任何特殊限制，一般民眾皆可隨時向數金融
    機構申請之，亦為公眾所週知，且依一般人之社會生活經驗
    ，苟見有人不以自己名義申請帳戶，反而向他人拿取或買入
    供己使用，衡情應對於該帳戶是否合法使用乙節當有所懷疑
    ，而被告之學歷為高中畢業，受有中等教育，現年40歲已越
    而立之年，並非毫無資歷或弱智之人，竟將其所申設之上開
    上海銀行帳戶存摺、提款卡及密碼等悉數交付予他人，且對
    該帳戶存摺、提款卡等資料能否取回、要如何取回等後續處
    理事宜，亦抱持消極無所謂之態度，堪信其於交付當時業已
    預見將其所交付之上開上海銀行帳戶資料可能係供作詐欺取
    財或恐嚇取財之犯罪工具。又被告於警詢中，經警察詢問被
    告：「是否知道存摺帳戶、提款卡(含密碼)、身分證影本屬
    個人私密重要文件，隨意交給不熟識之人，足供幫助犯罪集
    團掩飾或藏匿重大犯罪所得，致使警方難以追查？」時答稱
    ：當初基於經濟壓力要申辦貸款所以沒有想那麼多等語(見
    永康分局刑案偵查卷宗第5頁)，由此可見，被告於交付帳戶
    資料之時，雖有預見其所交付之上開上海銀行帳戶資料可能
    係供作詐欺取財或恐嚇取財之犯罪工具，然因迫於經濟壓力
    ，乃容任此一結果的發生，對於是否發生歹徒利用其所交付
    之帳戶資料做為詐欺取財或恐嚇取財之犯罪，均不在意，足
    認被告有對於詐欺取財或恐嚇取財之不確定的擇一幫助故意
    。
  (四)綜上各情相互勾稽，被告所辯均不合於社會常情及經驗法則
    ，且其前後所述不無齟齬之處，顯均係臨訟飾卸之詞，洵無
    可採。本件事證明確，被告幫助恐嚇取財犯行，堪以認定，
    應予依法論科。
三、被告沈文順行為後，刑法施行法業於94年2月2日修正公布，
    而依同法第10條之1規定，94年1月7日立法院三讀通過修正
    之刑法（業經總統於同年2月2日，以華總一義字第09400014
    901號令公布），自95年7月1日施行，是按行為後法律有變
    更者，適用行為時之法律，但行為後之法律有利於行為人者
    ，適用最有利於行為人之法律，現行刑法第2條第1項定有明
    文，此規定乃與刑法第1條罪刑法定主義契合，而貫徹法律
    禁止溯及既往原則，係規範行為後法律變更所生新舊法律比
    較適用之準據法，是刑法第2條本身雖經修正，但刑法第2條
    既屬適用法律之準據法，本身尚無比較新舊法之問題，應一
    律適用裁判時之現行刑法第2條規定以決定適用之刑罰法律
    。又本次刑法修正之比較新舊法，應就罪刑有關之共犯、未
    遂犯、想像競合犯、牽連犯、連續犯、結合犯，以及累犯加
    重、自首減輕暨其他法定加減原因（如身分加減）與加減例
    等一切情形，綜其全部罪刑之結果而為比較（最高法院95年
    5月23日著有95年度第8次刑庭會議決議可資參照。）合先敘
    明。經查：
  (一)被告行為後，刑法第33條第5款關於「罰金：1元以上」規定
    ，修正公布為「罰金：新臺幣1,000元以上，以百元計算之
    」，故法定本刑中列有罰金刑者，其法定最低度罰金刑因之
    提高，涉及科刑規範之變更，自有新舊法比較之必要。比較
    結果，以舊法有利於行為人，應適用修正前規定定其罰金部
    分之法定刑。
  (二)被告行為後，關於刑法第30條第1項、第2項幫助犯規定之修
    正，僅將法文「幫助他人犯罪」修正為「幫助他人實行犯罪
    行為」，並將「從犯」一語，修正為「幫助犯」，以資明確
    ，至於刑責「得按正犯之刑減輕之」之法律效果則未修正，
    乃法理之明文化，而非屬法律之變更，是被告所為如構成幫
    助犯者，自應適用裁判時法即修正後刑法第30條之規定。
  (三)被告行為後，刑法第41條第1項前段就易科罰金之規定，亦
    經修正公布，雖該修正屬科刑規範事項之變更，惟因該規定
    係屬刑事實體法，自有新法第2條第1項從舊從輕原則之適用
    ，亦據司法院院字第1854號解釋及最高法院95年5月23日第8
    次刑事庭會議決議揭櫫明確。而修正前刑法第41條第1項前
    段規定易科罰金，得以1元以上3元以下折算壹日，又依被告
    行為時之易科罰金折算標準，修正前罰金罰鍰提高標準條例
    第2條前段（現已廢止）規定，就其原定數額提高為100倍折
    算1日，則本件行為時之易科罰金折算標準，至多以銀元300
    元折算1日，經折算為新臺幣後，應以新臺幣900元折算為1
    日。惟修正後刑法第41條第1項前段則規定易科罰金，得以
    新臺幣1,000元、2,000元、3,000元折算1日，經比較結果，
    自應適用較有利於被告即舊法關於易科罰金之折算標準。
  (四)修正前刑法第47條規定：「受有期徒刑之執行完畢，或受無
    期徒刑或有期徒刑一部之執行而赦免後，5年以內再犯有期
    徒刑以上之罪者，為累犯，加重本刑至2分之1。」，僅須再
    犯有期徒刑以上之罪，即成立累犯；修正後刑法第47條第1
    項規定：「受徒刑之執行完畢，或一部之執行而赦免後，5
    年以內故意再犯有期徒刑以上之罪者，為累犯，加重本刑至
    2分之1」，係以「故意」再犯有期徒刑以上之罪者，始成立
    累犯。修正前後有關累犯之規定固有不同，然因被告先前所
    犯為偽造文書罪，本件被告於受有期徒刑之執行完畢，5 年
    內再犯有期徒刑以上之罪，不論依修正前刑法第47條，或修
    正後刑法第47條第1項規定，均構成累犯，對被告而言修正
    後之刑法第47條第1項並無較為有利之情形，自應依修正前
    刑法第47條，論以累犯，並加重其刑。
  (五)綜上比較結果，本件自以適用被告行為時即修正前刑法總則
    之相關規定，對被告為有利。
四、論罪科刑：
  (一)按刑法上之幫助犯，係對於犯罪與正犯有共同之認識，而以
    幫助之意思，對於正犯資以助力，而未參與實施犯罪之行為
    者而言（最高法院75年度臺上字第1509號、88年度臺上字第
    1270號判決亦同此意旨）。是以如未參與實施犯罪構成要件
    之行為，而係出於幫助之意思提供助力，即屬幫助犯，而非
    共同正犯。本件被告僅提供帳戶讓被害人存入款項，其行為
    性質上僅可認為係恐嚇取財構成要件以外之幫助行為，尚難
    遽認係與前述恐嚇取財行為人本於共同犯罪之犯意聯絡，而
    有參與或分擔向被害人恐嚇取財之犯行。核被告所為，係犯
    刑法第30條第1項、第346條第1項幫助恐嚇取財罪，並依刑
    法第30條第2項之規定，按正犯之刑度減輕之。又被告沈文
    順有犯罪事實欄所載之科刑及執行資料，有臺灣高等法院被
    告全國前案紀錄表1份在卷可憑，其於5年內再犯本件有期徒
    刑以上之罪者，為累犯，依法加重其刑。
  (二)「按以恐嚇使人將物交付，有時固亦含有詐欺性質，但與詐
    欺罪之區別，則在有無施用威嚇，使人心生畏懼之情形為斷
    。又恐嚇罪質，非不含有詐欺性，其與詐欺罪之區別，係在
    行為人對於被害人所用之手段，僅使其陷於錯誤者，為詐欺
    ，使發生畏懼心者，為恐嚇」（最高法院28年上字第1238號
    、30年上字第668號判例參照）。是詐欺取財罪與恐嚇取財
    罪，所保護之法益雖均為財產法益，並均附隨保障財產處分
    之自由法益，且雖均以行為人「意圖為自己或第三人不法之
    所有」，及「使人交付財物」為構成要件，然細究立法者所
    制定之條文內涵，其所保護財產處分之自由法益仍有層次上
    之差異，其所不同者，即為「行為人之行為及因此造成被害
    人產生何種心理影響而決定交付財物」，此亦為區別詐欺取
    財與恐嚇取財之判斷核心；倘行為人係單純施以詐術，而被
    害人依其充分之自由意識（不涉及被害人是否有足夠之知識
    及資訊可參考）判斷後仍陷於錯誤，致自願性的決定交付財
    物，即屬詐欺取財；反之，倘行為人係以使被害人心生畏懼
    以壓制其自由意識之方式（不論手段是否涉及欺騙），使被
    害人在恐懼之心理強制下不得已而交付財物，即屬恐嚇取財
    。是本件犯罪集團以「被害人之子欠錢不還，要斷手斷腳」
    之言語通知被害人，其所稱內容雖非真實，但其目的顯然係
    以此一恐嚇性之言語內容，使被害人心生畏懼而壓制其自由
    決定之意識，不得不交付財物，應屬恐嚇取財無疑。原檢察
    官起訴認被告所犯係幫助詐欺取財罪嫌，惟其起訴之基礎事
    實同一，本院自得變更原起訴法條為刑法第30條、第346條
    第1項幫助恐嚇取財罪，並依此為審理之基礎，併此敘明。
  (三)爰審酌被告隨意提供個人極為重要之金融帳戶，供恐嚇取財
    行為人獲取犯罪所得，嚴重影響社會秩序，造成犯罪偵查困
    難，致使此類犯罪手法層出不窮，受害民眾增加，被告犯罪
    後否認犯行，併考量本件被害人遭詐騙之金額暨被告素行，
    本件犯罪情節等一切情狀，量處如主文所示之刑。
  (四)又被告犯本罪之時間係在中華民國96年罪犯減刑條例所定減
    刑基準日即96年4月24日之前，且無該條例第3條規定不得減
    刑之情形，爰依該條例第2條第1項第3款規定，減其宣告刑2
    分之1，併依修正前刑法第41條及修正前罰金罰鍰提高標準
    條例第2條之規定，定其易科罰金之折算標準。
據上論斷，依刑事訴訟法第299條第1項前段、第300條，刑法第2
條第1項前段、第30條第1項前段、第2項、第346條第1項，修正
前刑法第47條第1項、第41條第1項前段，廢止前罰金罰鍰提高標
準條例第2條，中華民國96年罪犯減刑條例第2條第1項第3款、第
7條、第9條，判決如主文。
本案經檢察官孫昱琦到庭執行職務。
中    華    民    國   100    年    8     月    11    日
                  刑事第一庭  審判長法  官  夏金郎
                                    法  官  洪士傑
                                    法  官  鄭銘仁
以上正本證明與原本無異。
如不服本判決應於收受本判後10日內向本院提出上訴書狀，並應
敘述具體理由。其未敘述上訴理由者，應於上訴期間屆滿後20日
內向本院補提理由書狀（均須按他造當事人之人數附繕本）「切
勿逕送上級法院」。
                                    書記官  郭勝華
中    華    民    國   100    年    8     月    17    日
附記：
中華民國刑法第346條第1項
意圖為自己或第三人不法之所有，以恐嚇使人將本人或第三人之
物交付者，處 6 月以上 5 年以下有期徒刑，得併科 1 千元以
下罰金。